【裁判字號】    90,聲再,489
【裁判日期】    901128
【裁判案由】    聲請再審
【裁判全文】
臺灣高等法院刑事裁定                              九十年度聲再字第四八九號
    再審聲請人
    即受判決人  甲○○
                乙○○
右列聲請人因詐欺案件，對於本院九十年度上易字第八七號，中華民國九十年八月
十日確定判決（臺灣士林地方法院八十八年度易字第九五三號），聲請再審，本院裁
定如左：
    主  文
再審之聲請駁回。
    理  由
一、聲請意旨略以：
（一）聲請人自八十二年五月十四日以系爭停車位之地下室向華信銀行貸款八百萬元
      之日起至八十七年五月十九日未再依約支付貸款本息之日止，聲請人已正常繳
      息長達五年餘，繳納總額達五百八十八萬元，足認聲請人主觀上確有依約清償
      原借款，以塗銷告訴人所買受停車位上抵押權設定之意願，聲請人並無詐欺之
      意圖。為何第一審判決所認定之聲請人並無詐欺意圖之有利事證，如：聲請人
      於出賣停車位予告訴人後，已連續正常繳款長達五年，且金額高達五百八十八
      萬元，以及聲請人預計以出售其他停車位所得來清償全部貸款及一次塗銷全部
      抵押權等，足以證明聲請人並無詐欺意圖之事由，原審判決並未於理由欄中說
      明何以不採有利聲請人認定之理由，足證原審判決對此第一審採為無罪基礎之
      有利聲請人且除以影響判決結果之重要證據根本未加以審酌。
（二）告訴人係個別、分期繳納購買停車位之價金，聲請人並非一次受領全部五位告
      訴人之六個停車位價金總額七百五十萬元，故無法提前向貸款銀行清償，塗銷
      抵押權；況依銀行實務，在全部貸款清償完畢之後，才會一次塗銷全部抵押權
      設定，並無法如原審所認定，以部分款項作部分清償及部分塗銷；足認聲請人
      在收受告訴人之價金，無法塗銷告訴人部分抵押權，係因貸款尚未全部繳清，
      並非聲請人存有不法之詐欺意圖。原審判決對上開聲請人主張均未審酌，亦未
      在判決理由書中加以說明，致為錯誤認定事實，足認原審確存有有利於聲請人
      之重要證據漏未斟酌之再審事由。
（三）聲請人嗣後財力發生變化，無法支付貸款本息，致告訴人等所購買之停車位被
      銀行查封拍賣，係因：聲請人設置系爭機械停車位出售，為該棟大樓住戶所反
      對，並提出竊佔、毀損建築物之告訴以及系爭停車位座落之土地及建築物，係
      借用聲請人甲○○之弟許中衡名義登記，嗣後因該「借名登記」產生爭議，許
      中衡遂以遺失為由，向戶政機關辦理印鑑證明登記；因此，聲請人初期因住戶
      抗爭，後其因許中衡印鑑證明變更，致無法依原先規劃銷售其他停車位，以清
      償貸款塗銷抵押權；而此銷售之爭議及資力變化，並非聲請人當初於銷售系爭
      停車位予告訴人時所得以預見，且均屬非可歸責於聲請人之事由，故聲請人並
      無詐欺之意圖。而原審對上開第一審引為無罪判決之重要事證，並未審酌。
二、按因發見確實之新證據，足認受有罪判決之人應受無罪之判決者得聲請再審，固
    為刑事訴訟法第四百二十條第一項第六款所明定。惟（一）前所謂發見新證據，
    係指該證據當時已經存在，為法院及當事人所不及知，不及調查斟酌，至其後始
    行發見，且就證據本身形式上觀察，固不以絕對不須經過調查程序為條件，但必
    須顯然可認為足以動搖原有罪確定判決，而為受判決人無罪、免訴、免刑或輕於
    原判決所認罪名之判決者為限。此受理聲請再審之最後事實審法院，應就聲請再
    審理由之所謂「新證據」，是否具備事實審判決前已經存在，為法院、當事人所
    不知，事後方行發見之「嶄新性」，及顯然可認足以動搖原有罪確定判決，應為
    無罪、免訴、免刑或輕於原判決罪名之「顯然性」二要件，加以審查，為判斷應
    否准予開始再審之準據（最高法院八十五年度台抗字第三０八號判決參照）。（
    二）次查此所謂「確實之新證據」，係指其證據之本身在客觀上可認為真實，勿
    須經過調查，即足以動搖原判決，使受刑人得受有利之裁判者而言，若在客觀上
    就其之真實性為如何，尚欠明瞭，非經相當之調查，不能辨其真偽，即與確實新
    證據之「確實」含義不符，自難據為聲請再審之理由（最高法院七十年度台抗字
    第一六一號判決參照）。（三）又若判決前已經當事人提出或聲請調查之證據，
    經原法院捨棄不採者，即非該條款所謂發見之新證據，不得據為聲請再審之原因
    。（最高法院七十七年度台上字第五十五號、七十八年度台抗字第一四五號判決
    參照）。綜上所述，刑事訴訟法第四百二十條第一項第六款所謂發見新證據，係
    指該證據當於事實審法院判決前已經存在，為法院及當事人所不知及調查斟酌，
    而於判決事後始經發見者而言，該證據之成立並非在判決確定之後始成立，且該
    證據必須毋須經調查程序，或經原法院不採者，並顯然可認為確實足以動搖原確
    定判決，而為受判決人有利之判決者為限。
三、聲請人指伊以系爭停車位之地下室向華信銀行貸款八百萬元，已正常繳納總額達
    五百八十八萬元，足認伊有依約清償原借款，以塗銷告訴人抵押權設定之意願，
    原審判決並未於理由欄中說明何以不採之理由等語。經查原審即本院九十年度上
    易字第八七號於理由內已載明：「本件所應審究者，厥為被告甲○○主觀上是
    否有清償原借款塗銷抵押權設定之意願，及客觀上是否有相當之資力或可預見之
    收入，於合理期間內去完成抵押權塗銷。被告甲○○與告訴人等間之停車位買賣
    ，係於八十二年八月至十月間訂約（詳如附表所示），而被告係以該北投區○○
    段○○段三地號土地，及該地號上第三一八六九號、第三一八七號建物（門牌號
    碼臺北市○○區○○街二五三號、二五五號地下室）之應有部分，於八十二年五
    月十四日向華信銀行貸款八百萬元，並設定最高限額抵押九百六十萬元，須按月
    償還年利率百分之十之利息，惟自八十七年五月十九日起未依約支付本息等情，
    業經原審調閱八十七年度執字第七六一○號執行案卷核閱相關裁定、貸款契約屬
    實，是被告甲○○於系爭土地、建物遭聲請拍賣前，正常繳息已達五年餘，以被
    告所供月繳七萬元計，總額已達五百八十八萬元，是被告主觀上有清償原借款，
    塗銷抵押權之意願應無疑義。惟查：被告所賣車位己收取之款項己有七百五十萬
    元，而且產權己過戶予告訴人，該車位之抵押貸款係被告所為，被告自應優先將
    抵押權塗銷，被告所收受之款項已可作部分清償或部分塗銷，被告己收取款項且
    隱瞞抵押權之事實復不為塗銷抵押權，應有不法所有之意圖，堪以認定」等語【
    見原判決理由二（三）】。原判決就被告上開辯解已加予調查辯駁，並非未經調
    查，依首揭意旨，自非上開條款所謂發見之新證據，不得據為聲請再審之原因。
四、聲請人另指告訴人係個別、分期繳納購買停車位之價金，聲請人並非一次受領全
    部停車位價金，故無法提前向貸款銀行清償，塗銷抵押權；並非聲請人存有不法
    之詐欺意圖。原審判決對上開聲請人主張均未審酌，亦未在判決理由書中加以說
    明等語。經查原審即本院九十年度上易字第八七號判決於理由內已載明：「原
    審以：依告訴人所提之停車位買賣契約所附現場圖，系爭地下室規劃有至少十六
    個停車位，而依被告先前之銷售狀況，已於八十二年八月至十月間，銷售出六個
    停車位，每個停車位之售價為一百二十萬元至一百三十五萬元不等，以此銷售狀
    況，並斟酌被告前開償還利息之情形綜合觀之，被告所稱半年內，可以銷售其他
    車位所得清償貸款，塗銷抵押權登記，尚屬可採。惟查：被告已收取七百五十萬
    元之款項本即可塗銷抵押權或向華信銀行為部分之清償，惟其並未向華信銀行清
    償貸款，亦未為抵押權之塗銷且未告知告訴人抵押權要如何處理，拖延四年多均
    未處理，顯見其賣車位之初，即有故意隱瞞設定抵押權之事實，而有不法所有之
    意圖」等語（【原判決理由二（四）】。原判決就被告上開辯解亦已加予調查辯
    駁，並非未經調查，依首揭意旨，自非上開條款所謂發見之新證據，不得據為聲
    請再審之原因。
五、聲請人另指聲請人嗣後財力發生變化，無法支付貸款本息，致告訴人等所購買之
    停車位被銀行查封拍賣，後又因許中衡印鑑證明變更，致無法依原先規劃銷售其
    他停車位，以清償貸款塗銷抵押權；而此銷售之爭議及資力變化，並非聲請人當
    初於銷售系爭停車位予告訴人時所得以預見，故聲請人並無詐欺之意圖。而原審
    對上開第一審引為無罪判決之重要事證，並未審酌等語。經查原審即本院九十年
    度上易字第八七號於判決理由內已載明：「原審以：茲應進一步考量者，係被
    告甲○○最終未能如期清償貸款，塗銷抵押權，是否因買賣停車位之初無法預期
    之原因所導致。經查：被告甲○○於系爭地下室設置機械式停車位，為該大樓之
    住戶反對、抗爭，並向檢察官提出竊佔、毀損建築物之告訴，臺灣士林地方法院
    檢察署檢察官以八十四年度偵續字第三九號提起公訴，並經原審法院於八十五年
    八月二十六日以八十五年度訴字第一七號判決無罪等情，有前開判決一份在卷可
    稽。又系爭土地、建物所有權，原係登記被告之弟許中衡名義，嗣許中衡與被告
    甲○○間因前開「借名登記」有所爭執，許中衡於八十三年十二月二十八日，以
    「遺失」為由，向臺北市士林區戶政事務所辦理印鑑變更登記，且迄原審法院民
    事執行處依債權人華信銀行之聲請拍賣系爭土地、建物時，除告訴人等所購之六
    個停車位外，確無其他車位出售等情，除據原審調閱前開執行案卷核閱屬實外，
    並有被告甲○○所提出許中衡存證信函一份，及臺北市士林區戶政事務所八十九
    年八月一日北市戶二字第八九六一二二六三○○號所附「印鑑變更登記申請書」
    影本附卷可稽，是被告甲○○所辯初期因系爭建物住戶抗爭，嗣因其弟許中衡自
    行變更印鑑登記，致無法依原先之規劃順利銷售其他停車位等情，核與原審調查
    之其他事證相符。惟查：不動產交易有無設定抵押權係屬重大事項，出賣人應本
    於誠信告知對方，且不動產抵押是屬物權，雖所有權人變更，抵押權仍然存在於
    該不動產，本件被告已將所有權移轉予告訴人，而抵押權仍存在於該不動產上，
    被告非但未告知告訴人，且交易完成四年，亦未為處理，顯有以隱瞞方式達不法
    所有之意圖」等語（【原判決理由二（五）】。原判決就被告上開辯解亦已加以
    調查辯駁，並非未經調查，依首揭意旨，自非上開條款所謂發見之新證據，不得
    據為聲請再審之原因。
六、綜上所述；本件聲請人即受判決人聲請再審之理由，其所謂重要證據漏未審酌，
    均已於原確定判決斟酌論述，既經原審法院調查斟酌，既非原審法院及當事人所
    不及知，不及調查斟酌，至其後始行發見，自非所謂之發現新證據。依首揭之說
    明，自非屬刑事訴訟法第四百二十一條所謂重要證據漏未審酌，聲請人自不得據
    為聲請再審之原因。按之上開規定，應認其聲請再審無理由，爰依刑事訴訟法第
    四百三十四條第一項之規定裁定如主文。
中      華      民      國    九十      年     十一     月    二十八    日
                              台灣高等法院刑事第十七庭
                                  審判長法  官  陳  正  雄
                                        法  官  許  宗  和
                                        法  官  許  錦  印
右正本證明與原本無異。
不得抗告。
                                        書記官  楊  妙  恩
中      華      民      國      九十     年   十一    月     三十       日


司法院資訊處製作；財團法人民間司法改革基金會備份。
